【裁判字號】    99,台上,5141
【裁判日期】    990819
【裁判案由】    違反毒品危害防制條例
【裁判全文】
最高法院刑事判決            九十九年度台上字第五一四一號
上  訴  人  台灣高等法院高雄分院檢察署檢察官
被      告  甲○○
上列上訴人因被告違反毒品危害防制條例案件，不服台灣高等法
院高雄分院中華民國九十九年六月十八日第二審判決（九十九年
度上訴字第六五六號，起訴案號：台灣高雄地方法院檢察署九十
八年度偵字第三二七六四號），提起上訴，本院判決如下：
    主  文
原判決撤銷，發回台灣高等法院高雄分院。
    理  由
本件原判決以公訴意旨略以：被告甲○○基於販賣第二級毒品甲
基安非他命營利之犯意，於民國九十八年十月二十一日上午九時
許，在其位於高雄縣鳳山市○○路八十九巷一號三樓住處內，以
新台幣（下同）五百元之價格，販賣甲基安非他命一小包予李虹
欣。嗣李虹欣因施用毒品遭警方查獲並供出上情，而於九十八年
十月三十一日帶同警方前往上址查緝，在被告身上及其住處內扣
得其所有之甲基安非他命五小包（毛重二五點二一公克）、吸食
器一組、夾鏈袋五小包、電子磅秤一台等物，而查悉上情等情。
因認被告涉犯毒品危害防制條例第四條第二項之販賣第二級毒品
罪嫌。惟經審理結果，不能證明被告犯罪，因而撤銷第一審論處
被告販賣第二級毒品罪刑之判決，改判諭知被告無罪，固非無見
。
惟查：(一)、依刑事訴訟法第三百條之規定，有罪之判決，得就起
訴之犯罪事實，變更檢察官所引應適用之法條。故法院得在不妨
害基本社會事實同一之範圍內，自由認定事實，不受檢察官所引
起訴法條拘束。於毒品犯罪而言，毒品危害防制條例對於持有、
轉讓、意圖販賣而持有、販賣等各行為，因其毒品分類與侵害法
益程度，給予不同之法律評價，分別定其罪名及刑罰，但上揭行
為間有具有高、低度之階段關係者，法院自得在不妨害該基本社
會事實同一之範圍內，自由認定其階段行為，依適當之罪名予以
論處。而持有乃轉讓或販賣行為之當然手段，是縱無起訴法條所
指之販賣毒品行為，法院仍應審查其是否成立持有、轉讓等之犯
罪行為，倘未審酌其情，遽為無罪諭知，仍應認有已受請求之事
項而未予審判之判決當然違背法令。檢察官於起訴書指稱：被告
於九十八年十月三十一日，為警查扣得其所有之甲基安非他命五
小包（毛重二五點二一公克）；又原判決於理由欄論述說明：李
虹欣於九十八年十月二十一日上午，前往被告在高雄縣鳳山市○
○路八十九巷一號三樓之住處，以五百元之價格向被告購得甲基
安非他命一小包等情，業據李虹欣於警詢、檢察官偵查及第一審
審理中供述甚詳（原判決第二頁第十八至二十二行）。被告雖否
認有販賣甲基安非他命之犯行，辯稱：李虹欣於九十八年十月二
十一日到伊住處找伊，與伊一起施用甲基安非他命……（原判決
第二頁第十二至十五行）等情。苟俱屬無訛，則被告苟無販賣甲
基安非他命之犯行，然是否有持有及轉讓甲基安非他命之犯行，
其與本件事實如何及如何為法律之適用攸關，自應詳予調查釐清
論述說明。乃原審就上情未詳予調查研求，亦未說明被告是否有
檢察官所指持有第二級毒品之犯行，及其就被告該部分犯行為如
何法律上評價之理由；復未說明被告如有該項行為，則其所為是
否構成轉讓第二級毒品罪，而苟被告所為構成轉讓第二級毒品罪
，其何以不變更檢察官起訴法條予以審理之理由。逕以被告自白
於九十八年十月二十一日，無償提供甲基安非他命予李虹欣施用
，涉犯轉讓第二級毒品罪嫌，及其涉犯施用甲基安非他命犯行部
分，未經檢察官起訴，自不予審究（原判決第四頁第十至十三行
），非無疑義之理由，即為被告無罪之諭知，致檢察官上訴意旨
得據以指摘，其查證未盡且理由欠備，遽行判決，難昭折服。(二)
、依法應於審判期日調查之證據雖已調查，而其內容未明瞭者，
即與未經調查無異，如遽行判決，仍屬應於審判期日調查之證據
而未予調查，尚不得遽對被告為有利或不利之認定。第一審判決
認定被告有檢察官所指販賣甲基安非他命予李虹欣之犯行，係以
被告雖辯稱：伊係無償提供甲基安非他命予李虹欣施用，並非販
賣甲基安非他命予李虹欣云云。惟依被告自承：「（被羈押之前
工作為何？）做臨時工，在四維路那邊。如果天天都工作，那一
個月收入約三萬多元。」、「……扣案的毒品是十月三十日三天
前買的，差不多是二十七號。用約四萬元跟他買的。」、「……
之前跟他買一克就要三、四千元……」等語，及被告供承其本身
有施用毒品之習慣等情以觀，毒品之價格既甚為昂貴，而被告本
身之毒癮甚大，其是否有可能經常無償提供甲基安非他命予李虹
欣施用，已非全無疑義。況李虹欣並證稱：「（被告說因為他對
你有好感要追求你，所以毒品是免費給你，有無此事？）沒有。
」、「（有無跟被告一起施用毒品過？）沒有。」、「（妳是否
曾在被告那邊，或被告到妳住處，兩人一同施用甲基安非他命？
）沒有，我有去過被告那邊，被告也有到我家去過，但沒有一同
施用毒品」等語甚詳，堪認被告上開否認辯解各情，係屬事後卸
責之詞，不足採信（第一審判決理由欄貳、一、(二)）等情，為其
主要論據之一。而第一審判決上開論述說明各情是否屬實，其與
被告否認辯解各情是否可採，及本件事實如何及如何為法律之適
用攸關，自應詳予調查釐清論述說明。乃原審就上情未詳予調查
研求，復未說明第一審判決上開論述說明各情，何以不能為不利
於被告認定之理由，致檢察官上訴意旨得據以指摘，其查證未盡
且理由欠備，遽行判決，尚嫌速斷，其審理猶有未盡。檢察官上
訴意旨指摘原判決不當，尚非全無理由，應認有撤銷發回更審之
原因。
據上論結，應依刑事訴訟法第三百九十七條、第四百零一條，判
決如主文。
中    華    民    國  九十九  年    八    月   十九   日
                      最高法院刑事第一庭
                          審判長法官  董  明  霈
                                法官  林  茂  雄
                                法官  張  祺  祥
                                法官  林  錦  芳
                                法官  洪  昌  宏
本件正本證明與原本無異
                                      書  記  官
中    華    民    國  九十九  年    八    月  二十七  日
                                                      V

司法院資訊處製作；財團法人民間司法改革基金會備份。
